臺灣高等法院民事判決　九十一年度上易字第六三號
　　上　訴　人　甲○○
　　被　上訴人　台北市政府消防局
　　法定代理人　張博卿
右當事人間請求拆屋還地等事件，上訴人對於中華民國九十年十一月二十九日台灣士
林地方法院九十年度訴字第四一七號第一審判決提起上訴，本院判決如左：
    主    文
原判決關於命上訴人給付超過新台幣拾肆萬伍仟捌佰壹拾玖元部分，及該部分假執
行之宣告，暨除確定部分外訴訟費用之裁判均廢棄。
右開廢棄部分，被上訴人在第一審之訴及其假執行之聲請均駁回。
其餘上訴駁回。
第一審（除確定部分外）、及第二審訴訟費用由上訴人負擔百分之九十九，餘由被上
訴人負擔。
    事實及理由
一、被上訴人主張：伊係坐落台北市○○區○○段二小段一○六地號、面積四二一九
    ‧七一平方公尺國有土地（下稱系爭土地）之管理機關，而上訴人所有未辦理保
    存登記之門牌號碼台北市○○區○○路一三六之一號建物（下稱系爭建物）無權
    占用系爭土地如原審判決附圖（下稱附圖）所示Ａ（主建物）、Ｂ（庭院）部分
    ，面積各七七‧三二、一四‧四八平方公尺，共九一．八平方公尺，迭經催請拆
    除，均置之不理。又上訴人無權占用上開Ａ、Ｂ部分土地，並獲有相當於租金之
    利益，致伊受有損害，自應給付伊自八十五年四月一日起至返還上開土地之日止
    ，按系爭土地申報地價百分之五計算之相當於租金之不當得利，即自八十五年四
    月一日起至九十年三月三十一日止，共應給付伊新台幣（以下同）三十四萬九千
    四百一十四元及自九十年四月一日起至返還上開土地之日止，應按月給付六千一
    百二十元等情。爰依民法第七百六十七條、第一百七十九條、第一百八十四條第
    一項前段規定，求為命：(一)上訴人應將附圖Ａ所示建物拆除，並將該建物所占用
    之土地及附圖Ｂ所示土地回復原狀返還伊。(二)上訴人應給付三十四萬九千四百十
    四元及自起訴狀繕本送達之翌日即九十年四月二十一日起至清償日止，按年息百
    分之五計算之利息；暨自九十年四月一日起至返還上開土地之日，按月給付六千
    一百二十元之判決（原審為上訴人敗訴之判決。上訴人僅就命給付損害金三十四
    萬九千四日一十四元部分上訴，其餘部分則未聲明不服，已確定）。並答辯聲明
    ：駁回上訴。
二、上訴人則以：伊父親李克俊任職陽明山管理局及大同區公所時，受配住坐落系爭
    土地上之門牌號碼台北市北投區○○○○○路一二二號宿舍，並徵得任職機關同
    意，增建系爭建物使用，嗣前開宿舍雖經大同區公所依強制執行程序收回，然執
    行時將宿舍與系爭建物區隔，未將系爭建物拆除，伊顯有繼續使用之權源。又伊
    面臨拆屋還地，無家可歸，尚需給付三十四萬九千四百一十四元相當於租金之損
    害金，顯屬過高等語，資為抗辯。並上訴聲明：(一)原判決關於命上訴人給付三十
    四萬九千四百一十四元廢棄。(二)右廢棄部分，被上訴人在第一審之訴駁回。
三、經查，上訴人所有台北市○○路一三六之一號未辦保存登記之系爭建物，占用被
    上訴人管有之台北市○○區○○段二小段一○六地號內如附圖所示Ａ、Ｂ部分土
    地，面積各七七‧三二及一四‧四八平方公尺之事實，為兩造所不爭執（見原審
    卷五九頁），並有土地所有權狀、地籍圖附卷可稽（見原審卷一五、六六頁），
    復經原審法院勘驗屬實，並囑託台北市中山地政事務所測量明確，有該所九十年
    八月三十一日北市士地字第○六一五三九八○○號函檢附土地複丈成果圖及勘驗
    筆錄在卷可按（見原審卷五○—五三頁），堪信為真實。
四、上訴人雖辯稱：系爭建物係伊父親李克俊徵得任職機關同意而增建，嗣後配住宿
    舍經依強制執行程序收回時，未拆除系爭建物，足見伊有使用之權云云。查，台
    北市大同區公所與上訴人之父親李克俊於七十六年間就臺北市○○○○○路一二
    二號宿舍訂有宿舍借用契約，並至臺灣士林地方法院辦理公證，有宿舍借用契約
    及公證書影本各一紙可憑（見原審卷一七—二○頁）。七十九年間大同區公所以
    上開公證書為執行名義，向台灣士林地方法院聲請強制執行，請求被上訴人自上
    開宿舍遷讓，有臺灣士林地方法院七十九年八月二十九日、九月十日士院民執字
    智字第一七○九號民事執行處通知可稽（見原審卷二一、二二頁）。是台北市大
    同區公所依借用契約及公證書聲請強制執行之標的為該宿舍，而系爭建物係自行
    增建部分，不屬宿舍範圍，大同區公所自無從依前開公證之宿舍借用契約，而聲
    請執行遷讓非屬宿舍範圍之系爭建物。故上訴人以此為有權使用系爭土地之依據
    ，即屬於法無據。另上訴人又無法舉證證明系爭建物係經被上訴人同意而興建，
    是上訴人上開所辯，自難憑採。
五、按無法律上之原因而受利益，致他人受損害者，應返還其利益，民法第一百七十
    九條前段分別定有明文。又依不當得利之法則請求返還不當得利，以無法律上之
    原因而受利益，致他人受有損害為其要件，故其得請求返還之範圍，應以對方所
    受之利益為度，非以請求人所受損害若干為準，無權占有他人土地，可能獲得相
    當於租金之利益為社會通常之觀念，最高法院六十一年度台上字第一六九五號著
    有判例可資參照。本件上訴人無權占有系爭土地，已如前述，其因而受有相當於
    租金之利益，自應將其利益返還予被上訴人。惟按租金債權，其各期給付請求權
    ，因五年間不行使而消滅，民法第一百二十六條定有明文。其他無租賃契約關係
    之賠償，或無法律上原因而獲得相當於租金之不當得利，其名稱雖與租金有異，
    然實質上仍為使用土地之代價，債權人應同樣按時收取，故其時效之計算與租金
    並無不同（最高法院四十九年臺上字第一七三○號判例、最高法院六十五年六月
    八日六十五年度第五次民庭庭推總會議決定(二)意旨參照）。本件被上訴人於九十
    年四月十日起訴請求上訴人給付相當於租金之不當得利，該起訴狀繕本於九十年
    四月二十日送達予上訴人，則自被上訴人起訴狀繕本送達之翌日即九十年四月二
    十一日回溯超過五年部分，即因罹於時效而消滅，故被上訴人請求上訴人返還自
    九十年四月二十一日回溯前五年之日即八十五年四月二十一日起至返還系爭土地
    之日止，相當於租金之占有利益，即屬有據，應予准許，超過此部分之請求，即
    自八十五年四月一日起至同年月二十日止之部分，應予駁回。又城市房屋基地之
    租金，以不超過土地及其建築物申報總價額年息百分之十為限，土地法第九十七
    條、第一百零五條定有明文。另無權占用市有土地之使用補償金，依照土地申報
    地價年息百分之五計收，台北市市有土地出租租金計收基準第四條前段亦定有明
    文。查系爭土地之地目為「建」，系爭建物位於陽明山公車總站附近，鄰近房屋
    多為住家，附近並有郵局、消防隊，交通及生活機能均稱便利等情，有系爭土地
　　登記謄本及原審勘驗筆錄在卷可憑，是以，本院斟酌基地之位置、上訴人利用基
　　地之經濟價值、所受之利益及上開台北市市有土地出租租金計收基準之規定，認
　　上訴人使用系爭土地之對價以土地申報地價年息百分之五計算為適當。再系爭土
　　地八十四年七月、八十五年七月之公告地價均為每平方公尺一萬四千一百元；八
　　十六年七月、八十七年七月、八十八年七月之公告地價為每平方公尺一萬五千五
　　百元；八十九年七月、九十年七月之公告地價則為每平方公尺一萬六千元，有台
　　北市公告地價資料在卷可證（見原審卷六七頁），從而，被上訴人請求上訴人給
　　付三十四萬五千八百十九元（計算式詳如附表，元以下四捨五入）及自起訴狀繕
　　本送達翌日即九十年四月二十一日起至清償日止，按週年利率百分之五計算之利
　　息，為有理由，應予准許。
六、綜上所述，被上訴人本於不當得利之法律關係，請求上訴人給付三十四萬五千八
　　百一十九元，及自起訴狀繕本送達之翌日即九十年四月二十一日起，至清償日止
　　按週年利率百分之五計算之利息，為有理由，應予准許。逾此所為請求，為無理
　　由，應予駁回。原審就超過上開應准許部分，為上訴人敗訴之判決，並為假執行
　　之宣告，自有未洽。上訴意旨就此部分指摘原判決不當，求予廢棄改判，為有理
　　由。至於上開應准許部分，原審判命上訴人給付，並為假執行之宣告，核無違誤
　　，上訴意旨，就此部分，仍執陳詞，指摘原判決不當，求予廢棄，為無理由，應
　　駁回其上訴。
七、兩造其餘攻擊、防禦方法與判決結果無涉，爰不一一論述，併此明。
八、據上論結，本件上訴為一部有理由，一部無理由，依民事訴訟法第四百五十條、
    第四百四十九條第一項、第七十九條但書，判決如主文。
中　　　華　　　民　　　國　　九十一　　年　　　五　　　月　　 十四　　 日
　　　　　　　　　　　　　　　　　民事第十四庭
　　　　　　　　　　　　　　　　　　　審判長法　官　張　劍　男
　　　　　　　　　　　　　　　　　　　　　　法　官　藍　文　祥
　　　　　　　　　　　　　　　　　　　　　　法　官　蔡　芳　齡
右正本係照原本作成。
不得上訴。
中　　　華　　　民　　　國　　九十一　　年　　　五　　　月　　 十五　 　日
　　　　　　　　　　　　　　　　　　　　　　書記官　蔡　錦　輝
附表：被上訴人請求數額明細表
編號     請求期間       計算方式（當期公告地價×占有面積   請求金額
                        ×年息÷12×占有月數）            （新台幣）
 0   000000-000000     00000×91.8×5％÷12×1/3＝0000      0000
 0   000000-000000     00000×91.8×5％÷12×14＝00000      00000
 0   000000-000000     00000×91.8×5％÷12×36＝000000    000000
 0   000000-000000     00000×91.8×5％÷12×9＝00000       00000
------------------------------------------------------------------------
                                                       小計 345819
